臺灣高等法院民事判決
　　　　　　　　　　　　　93.
上　訴　人　乙○○
訟訟代理人　林吉雄律師
被　上訴人　甲○○
訴訟代理人　林文淵律師
複　代理人　林禎祺
當事人間確認房屋所有權存在事件，上訴人對於中華民國九十三
年七月二十九日臺灣士林地方法院九十三年度訴字第一六一號第
一審判決提起上訴，本院於九十三年十二月二十八日言詞辯論終
結，判決如下：
    主  　　文
上訴駁回。
第二審訴訟費用由上訴人負擔。
　　事實及理由
一、本件被上訴人主張：被上訴人於民國八十二年五月二十五日
    向上訴人之妻李璧如承租坐落台北縣淡水鎮○○○段瓦坑
    小段十三之二、十三之三、十三之一一、九之三地號土地上
    之原台北縣淡水鎮水源里九鄰水頭四十二號舊房屋，約定
    租賃期間自八十二年九月一日起至八十八年八月三十一日止
    ，被上訴人並依租約第十條之約定，將該舊房屋全部拆除改
    建為全新鋼架廠房，即現在之台北縣淡水鎮水源里九鄰水
    頭四十二號房屋 (下稱系爭房屋），又上開租賃期間屆滿後
    ，出租人並未與被上訴人續約，依系爭租約第十一條之約定
    ，系爭房屋即歸被上訴人所有，且上訴人於另案請求本件被
    上訴人拆屋還地之民事訴訟中，亦主張被上訴人為系爭房屋
    之所有權人，並獲勝訴判決確定，故系爭房屋確為被上訴人
    所有，應甚明確。又上訴人因另積欠訴外人保證責任台北縣
    淡水信用合作社債務，其所有之前開土地，業經鈞院強制執
    行拍賣，而由訴外人游進成、高明聰拍定取得所有權，該拍
    定人並同意將系爭土地借予被上訴人使用，詎上訴人竟以其
    為系爭房屋登記之納稅義務人為由，否認被上訴人就系爭房
    屋之所有權，致被上訴人此項權利存在與否不明確，而有受
    侵害之危險，為此提起本件確認之訴等語，聲明請求確認如
    附圖所示坐落台北縣淡水鎮○○○段瓦坑小段十三之二、
    十三之三、十三之一一、九之三地號土地上，門牌號碼為台
    北縣淡水鎮水源里九鄰水頭四十二號之房屋為被上訴人所
    有等情（上開請求，原審判決被上訴人勝訴，上訴人不服，
    提起上訴）。並答辯聲明(一)上訴駁回。(二)訴訟費用由上訴人
    負擔。
二、上訴人則以：系爭房屋雖係被上訴人所改建，但依租賃契約
　　之約定，該房屋應歸上訴人所有，且納稅義務人亦登記為上
  　訴人，故上訴人始為系爭房屋之所有權人等語，資為抗辯。
    並上訴聲明(一)原判決廢棄。(二)請求駁回被上訴人在第一審之
    訴。(三)第一、二審訴訟費用由被上訴人負擔。
三、兩造不爭之事實：
　　(一)查被上訴人於八十二年五月二十五日向上訴人之妻李璧如
  　　承租坐落台北縣淡水鎮○○段瓦坑小段十三之二、十三
    　之三、十三之一一、九之三地號土地上之原台北縣淡水鎮
      水源里九鄰水頭四十二號舊房屋，約定租賃期間自八十
      二年九月一日起至八十八年八月三十一日止，被上訴人並
      依租約第十條之約定，將該舊房屋全部拆除改建為全新鋼
      架廠房，即現在之系爭房屋。上開租賃期間屆滿後，出租
      人並未與被上訴人續約。
    (二)上訴人於另案（見四(一)說日明）請求本件被上訴人拆屋還
      地之民事訴訟中，亦主張被上訴人為系爭房屋之所有權人
      ，並獲勝訴判決確定。
    (三)上訴人於另案拆屋還地獲勝訴判決確定後，因另積欠訴外
      人第三人保證責任台北縣淡水信用合作社債務，其所有之
      系爭房屋坐落土地，經法院強制執行拍賣，由訴外人游進
      成、高明聰拍定取得所有權，該拍定人並同意將系爭土地
      借予被上訴人使用，上訴人以其為系爭房屋登記之納稅義
      務人為由，否認被上訴人就系爭房屋之所有權。
    (四)上訴人於本件訴訟在原審審理時明確表示系爭房屋為上訴
      人所有，並以系爭房屋雖係被上訴人所改建，但依租賃契
      約之約定，該房屋應歸上訴人所有，且納稅義務人亦登記
      為上訴人，而其執有系爭房屋門牌證明書，新增建房屋現
      值申報書，淡水稅捐分處函及上訴人
      （見原審訴字第一二二頁），主張始為系爭房屋之所有權
      人。
四、兩造爭執要旨：(一)本件之訴訟標的法律關係是否於前案訴訟
    中業經終局裁判？(二)本件被上訴人再行提出確認系爭房屋所
    有權之訴訟，是否違反一事不再理之原則？(三)被上訴人是否
    有即受確認判決之法律上利益存在？(四)被上訴人是否為系爭
    房屋之所有權人？茲分述之：
    (一)本件之訴訟標的之法律關係在前案中並未為終局裁判：
    　查「原審法院八十九年度訴字第二００號拆屋還地等事件
      民事判決，本院八十九年度上字第一一一七號拆屋還地等
      事件民事判決，並最高法院九十二年度台上字第二二號拆
      屋還地等事件民事判決」（下稱前案）之訴訟標的法律關
      係為上訴人之民法第七百六十七條所有權人之物上請求權
      ，詳前案判決所載（同原證四、五、六），有關被上訴人
      是否為系爭房屋所有權人及被上訴人是否無權使用系爭土
      地等情，則屬前案判決理由之認定。上訴人於本件主張前
      案之訴訟標的當然就是系爭房屋，誠屬有誤，足見上訴人
      主張本件之訴訟標的法律關係，於前案中已經裁判，尚非
      可採。
    (二)本件被上訴人再行提出確認系爭房屋所有權之訴訟，並不
      違反一事不再理之原則。
　　　按確定判決之既判力，僅以主文為限而不及於理由，最高
      法院十八年上字第一八八五號判例，亦認為說明主文之理
      由，並無裁判效力。確定判決之主文，如係就給付請求權
      之訴訟標的之法律關係為裁判，即不及於為其前提之基本
      權利。雖此非屬訴標的之基本權利，其存在與否，因與訴
      訟標的之法律關係有影響，而於判決理由中予以判斷，亦
      不能認為此項判斷有既判力（最高法院二十三年上字第二
      九四０號判例參照）。前審係上訴人依民法第七百六十七
      條之物上請求權，訴請被上訴人拆屋還地，本件則是被上
      訴人訴訟確認其房屋所有權存在，兩者法律關係不同，被
      上訴人再行提起本件訴訟並不違反一事不再理之原則。
    (三)被上訴人提起本件訴訟，其有即受確認判決之法律上利益
      存在：
      查兩造間就系爭房屋是否為被上訴人所有，顯有爭執而不
      明確，且致被上訴人在私法上之地位有受侵害之危險，而
      此項危險既得以對於上訴人之確認判決而除去之，是被上
      訴人實有即受確認判決之法律上利益存在，被上訴人提起
      本件確認之訴，自為合法。
    (四)被上訴人為系爭房屋之所有權人：
    　查系爭房屋為未辦保存登記之房屋，於台北縣政府稅捐稽
      徵處納稅義務人雖登記為上訴人（原證一），然該屋係被
      上訴人於八十二年五月二十五日與上訴人之妻李璧如簽訂
      房屋租賃契約書，向其承租系爭土地上之原台北縣淡水鎮
      水源里九鄰水頭四十二號舊房屋後，依房屋租賃契約第
      十條約定將該舊房屋全部拆除，所改之全新鋼架廠房，而
      於該租賃契約租期（自八十二年九月一日起改建之全新鋼
      架廠房，而於該租賃契約租期（自八十二年九月一日起至
      八十八年八月三十一日止）屆滿六年時，上訴人之妻並無
      再與被上訴人續訂租賃契約，依房屋租賃契約第十一條之
      約定，系爭房屋歸被上訴人所有。上情除有房屋租賃契約
      書（原證二）為憑外，另有上訴人於租期屆滿後，以被上
      訴人為系爭房屋所有人無權占用系爭土地為由，請求被上
      訴人拆屋還地之訴狀（原證三）及原法院八十九年度訴字
      第二００號民事判決（原證四）、本院八十九年度上字第
      一一一七號民事判決（原證五）、及最高法院九十二年度
      台上字第二二號民事裁定（原證六）等理由欄記載內容可
      參，且有上訴人以該等民事判決為執行名義，請求原法院
      民事執行處對被上訴人執行拆屋還地之執行案件（案號：
      九十二年度執字第三八二四號）之聲請狀（原證七）及原
      法院民事執行處為執行程序之文書（原證八）為核。上情
      有房屋租賃契約書第十一條記載「租賃屆滿六年時，廠房
      歸乙方所有（甲方不願再續約時），如有再續約，其廠房
　　　贈予甲方」等文義（同原證二）為證，則系爭房屋之所有
  　　權人為被上訴人，應可認定。
五、綜上所述，本件被上訴人訴請確認其就系爭房屋之所有權存
    在，為有理由，原審判決被上訴人勝訴，核無不合，應予維
    持，上訴論旨，指摘原判決不當，聲明廢棄改判，為無理由
    ，應予駁回上訴。
六、據上論結，本件上訴為無理由，依民事訴訟法第四百四十九
    條、第七十八條，判決如主文。
中　華　　民　　國　　94   　年　　1 　　月　　11  　日
                民事第八庭審判長法　官　鄭三源
                　　　　　　　　法　官　王淇梓
                                法　官　郭松濤
正本係照原本作成。
不得上訴。
中　華　　民　　國　　94   　年　　1 　　月　　12  　日
　　　　　　　　　　　　　　　　書記官　方素珍
